【裁判字號】    98,訴,712
【裁判日期】    990129
【裁判案由】    使用補償金
【裁判全文】
高雄高等行政法院裁定
                                       98年度訴字第712號
原      告  甲○○
            乙○○
            丙○○
被      告  高雄縣岡山鎮公所
代  表  人  丁○○ ○○
訴訟代理人  郭清寶  律師
            鍾靚凌  律師
上列當事人間使用補償金事件，原告不服高雄縣政府中華民國98
年9月28日府法訴字第248420號訴願決定，提起行政訴訟，本院
裁定如下︰
    主  文
本件移送於臺灣高雄地方法院。
    理  由
一、查本件原告與訴願人劉福寶、劉枝旺、劉文恭、劉榮文、劉
    明裕、劉文演、劉和忠、劉復景、劉國韜、劉國泰、劉國政
    、劉武夫、劉武吉、劉哲郎、劉蒼明、劉國樑、蔡美人、劉
    慶良、劉慶章、劉清一、劉樹茂等24人，不服高雄縣政府中
    華民國98年9月28日府法訴字第248420號訴願決定，提起行
    政訴訟，依行政訴訟法第29條第1項規定選定原告甲○○、
    乙○○、丙○○為本件當事人，有其等98年12月2日聲請狀
    可稽，合先敘明。
二、按「行政法院認其無受理訴訟權限者，應依職權以裁定將訴
    訟移至有受理訴訟權限之管轄法院。」行政訴訟法第12條之
    2第2項前段規定甚明。
三、次按「行政機關代表國庫處分官產，係私法上契約行為，人
    民對此有所爭執，無論主張租用，抑或主張應由其優先承購
    ，均應提起民事訴訟以求解決，不得藉行政爭訟程序請求救
    濟。」最高行政法院著有58年判字第270號及59年判字第196
    號判例可資參照。上開判例旨在說明行政機關代表國庫出售
    或出租公有財產所發生之爭議，應由普通法院審判，符合現
    行法律劃分審判權之規定，無損於人民訴訟權之行使，與憲
    法並無牴觸。又「我國關於行政訴訟與民事訴訟之審判，依
    現行法律之規定，係採二元訴訟制度，分由不同性質之法院
    審理。關於因公法關係所生之爭議，由行政法院審判，因私
    法關係所生之爭執，則由普通法院審判。行政機關代表國庫
    出售或出租公有財產，並非行使公權力對外發生法律上效果
    之單方行政行為，即非行政處分，而屬私法上契約行為，當
    事人若對之爭執，自應循民事訴訟程序解決。」亦經司法院
    釋字第448號解釋在案。是行政機關代表國庫出售或出租公
    有財產，係基於準私人之地位所為之國庫行為，屬於私法上
    契約行為，並非行使公權力對外發生法律效果之行政處分，
    如與人民發生爭執，則屬於民事訴訟範圍，應向普通法院訴
    請裁判，非屬行政爭訟範疇。
四、本件原告起訴意旨略謂:被告98年4月14日岡鎮財字第098000
    8806號、第0000000000號、第0000000000號、第0000000000
    號、第0000000000號、第0000000000號、第0000000000號、
    第0000000000號、第0000000000號、第0000000000號、第00
    00000000號、第0000000000號、第0000000000號、第000000
    0000號、第0000000000號、第0000000000號及第0980012306
    號函(下稱被告系爭函)之理由雖屬不當得利使用土地補償金
    之問題，惟其實體上已涉及原告享有之公法利益，對於承租
    人於承租耕地被徵收補償(平均地權條例第11條)及出售時之
    優先承買權(土地法第107條)之權益，均有顯著之關連，被
    告前揭函是否有違背雙方原有使用土地之法律關係，有釐清
    之必要，且本件原告使用被告經管坐落高雄縣岡山鎮○○段
    205-1、205-2、207-1、211-7、212-4、212-13、212-23、
    212-25、212-27、212-28、213-1、213-4、219-25、219-49
    、220-1、225-1、231-7、231-24、233-2、233-7、234-2、
    234-6、236-2、236-4、237-5、237-16等地號土地（下稱系
    爭土地），均為延續日據時期祖先耕作之土地，原告與被告
    間應有不定期租賃契約關係之存在，且計算土地使用利益應
    以生產實物為標準云云。
五、經查，本件被告主張原告使用系爭土地並無租賃或其他合法
    使用之法律關係，依民法第179條不當得利之規定，以被告
    系爭函通知原告等24人繳納相當於租金之使用補償金，原告
    等24人辯稱與被告間就系爭土地有不定期租賃契約存在、使
    用補償金應以生產實物為計算之標準所生之爭議，核屬兩造
    間有關私權之民事爭議事件，並非被告行使公權力對外發生
    法律上效果之單方行政行為，即非行政處分，而為私法關係
    所生之爭執，自應循民事訴訟程序解決，向普通法院訴請裁
    判，非屬行政爭訟事項，揆諸上開說明，本院對之並無審判
    權。爰依行政訴訟法第12條之2第2項規定，將本件裁定移送
    於如主文所示之管轄法院。
中    華    民    國    99    年     1    月   29     日
             高雄高等行政法院第三庭
                         審判長法官  邱  政  強
                               法官  李  協  明
                               法官  林  勇  奮
以上正本係照原本作成。
如不服本裁定，應於裁定送達後10日內以書狀敘明理由，經本院
向最高行政法院提出抗告（須按對造人數附具繕本）。
中    華    民    國    99    年     1    月   29     日
                             書記官  林  幸  怡


司法院資訊處製作；財團法人民間司法改革基金會備份。
